【裁判字號】    98,重訴,246
【裁判日期】    990730
【裁判案由】    侵權行為損害賠償
【裁判全文】
臺灣臺南地方法院民事判決             98年度重訴字第246號
原      告  戊○○
訴訟代理人  洪崇欽律師
複代理人    乙○○
被      告  甲○○
訴訟代理人  古富祺律師
複代理人    丙○○
被      告  丁○○
訴訟代理人  劉家榮律師
上列當事人間請求侵權行為損害賠償事件，經本院於民國99年7
月6日言詞辯論終結，判決如下：
    主  文
被告應連帶給付原告新臺幣壹佰伍拾萬元，及自民國九十八年九
月二十六日起至清償日止，按週年利率百分之五計算之利息。
原告其餘之訴駁回。
訴訟費用新臺幣柒萬零參佰元由被告連帶負擔五之一，餘由原告
負擔。
本判決第一項原告如以新臺幣伍拾萬元供擔保後，得為假執行。
但被告如於假執行程序實施前，以新臺幣壹佰伍拾萬元為原告預
供擔保，得免為假執行。
原告其餘假執行之聲請駁回。
    事  實
一、原告起訴主張：
（一）被告甲○○於日前與訴外人葉建宏發生通姦行為，經原告
      當場查獲，原告因而懷疑兒涂敦碩非原告婚生子女，遂於
      民國97年7月21日攜五歲兒涂敦碩至台灣DNA驗證中心接受
      DNA鑑定，結果涂敦碩與原告之親子關係為零，經原告向
      臺灣臺中地方法院民事庭提起否認子女之訴（97年度親字
      第94號），復由中國醫藥大學附設醫院再次確認涂敦碩非
      原告之婚生子女，已稽被告甲○○於92年間與不詳姓名男
      子發生性行為。嗣原告對被告甲○○提出通姦告訴，經臺
      灣臺中地方法院檢察署以97年偵字第27189號、98年偵字
      第4486號偵查，始經甲○○供稱相姦行為人為被告丁○○
      ，並經DNA鑑定證實被告丁○○為涂敦碩之生父，被告二
      人通姦之事證已然明確。
（二）婚姻係以夫妻之共同生活為其目的，配偶應互相協力保持
      其共同生活之圓滿安全及幸福，而夫妻互守誠實，係為確
      保其共同生活之圓滿安全及幸福之必要件條件，故應解為
      配偶因婚姻契約而互負誠實之義務，配偶之一方行為不誠
      實，破壞共同生活之圓滿安全及幸福者，即為違反因婚姻
      契約之義務而侵害他方之權利（最高法院55年台上字第20
      53號判例意旨參照）。被告二人之通姦行為，已破壞原告
      家庭生活之圓滿幸福，原告苦心經營之婚姻因此破碎，原
      告於婚姻關係中遭此事故，難免受到週遭親朋之指點竊論
      ，極為不堪；且被告丁○○明知被告甲○○係有配偶之人
      ，兩人卻數次發生通姦行為，並由被告甲○○產下涂敦碩
      ，致令原告誤信涂敦碩為親生子女，辛苦付出扶養及照顧
      ，竟於數年後發現所養非親生子，原告有如晴天霹靂，錐
      心之痛，受創甚鉅，精神上之痛苦難以言喻，自得依民法
      第195條、第184條第1項後段、第185條請求被告連帶負賠
      償責任。
（三）按不法侵害他人之人格權，被害人受有非財產上損害，請
      求加害人賠償相當金額之慰撫金時，法院對於慰撫金之量
      定，應斟酌實際加害情形、所造成之影響、被害人痛苦之
      程度、兩造之身分地位經濟情形及其他各種狀況，以核定
      相當之數額（最高法院47年台上字第1221號、51年台上字
      第223號判例意旨參照）。原告為國防醫學院醫學系畢業
      ，現任國軍台中總醫院直腸外科主治醫師，名下有一棟房
      屋、二筆土地、一輛汽車、年收入約新臺幣（下同）150
      萬元，且對被告甲○○及孩子照顧幾近無微不至（婚後每
      月給予家用7萬元以上使其免當職業婦女，專職家庭主婦
      。另除幫被告甲○○繳納其個人保險每年約5萬元，亦多
      次供其出國旅遊、贈汽車、高級珠寶服飾不計其數，並接
      回岳父母同住奉養3年；長子涂敦碩在甲○○堅持自費剖
      腹出生後，即喝名貴羊奶粉，並學鋼琴，原告甚且為之購
      買保險，並於97年2月攜全家出遊日本北海道賞雪）；而
      被告甲○○在與原告婚姻關係中由原告供其完成護理專業
      大學學歷，現又於花蓮工作，不但與被告丁○○通姦，且
      於97年6月間，結交溫姓男子與其出遊，並公開撫模臉頰
      、甚至邀其返家過夜，又於97年7月間先後與訴外人葉建
      宏發生四次通姦行為，無視婚姻純潔，與多名男子發生通
      姦行為，甚至產下一子，其對婚姻之背叛、對配偶之羞辱
      ，實為至極。至被告丁○○則為資深整形外科主治醫師，
      社會歷練至少20年以上，為高知識份子，竟為逞私慾，不
      惜毀壞原告辛苦建立家庭。以兩造之身分地位經濟情形及
      其他一切情形，與原告所受之痛苦程度，原告請求被告二
      人連帶賠償原告700萬元，應屬相當。
（四）原告對訴外人葉建宏提出通姦之告訴（臺灣臺中地方法院
      檢察署98年度偵字第6457、6644號），並未列甲○○為被
      告，被告甲○○為上開刑事案件之被告，乃緣於檢察官依
      告訴不可分原則於98年2月28日自行簽分偵案辦理（參臺
      灣臺中地方法院98年度易字第2024號刑事判決第3頁第12
      行以下)，原告雖就上開告訴與被告甲○○及訴外人葉建
      宏成立和解，但未對被告甲○○提出告訴，自無違反與被
      告甲○○之和解約定。又被告甲○○雖抗辯設定1000萬元
      之抵押權予原告，且全家之保險、黃金、股票、汽車等物
      ，均歸屬原告所有，但原告違反和解約定，主張以之與
      本件原告之請求抵銷云云；惟查被告之通姦行為，係屬故
      意侵權行為，依民法第339條規定，被告即債務人不得主
      張抵銷，不論以上開和解條件或夫妻剩餘財產分配請求權
      ；且參臺灣高等法院台南分院85年上易字第31號民事判決
      意旨「上訴人固於與被上訴人王○林之離婚訴訟中獲准理
      賠精神慰撫金40萬元，然該部分係上訴人因判決離婚受有
      非財產之損害，依民法第1056條第2項所可為之請求，與
      本件上訴人係因被上訴人王○林之傷害行為及通姦行為而
      受之損害不同，故無重複起訴之情事」，本件原告之訴亦
      無重複起訴之情；學者同採一樣之見解（孫森焱著民法債
      編總論上冊第349頁、第352、353頁參照）；並聲明：(1)
      被告應連帶給付原告新台幣柒佰萬元，及自起訴狀繕本送
      達翌日起至清償日止，按年息5%計算之利息。(2)願供擔保
      請准宣告假執行。
二、被告甲○○抗辯：
（一）原告提起本件訴訟前，業已以被告二人通姦，除被告甲○
      ○曾墮胎二次外，並於92年11月27日產下一子涂敦碩，由
      原告視為親生子撫養至5歲，惟嗣經血緣鑑定，原告與涂
      敦碩親子關係為零，並經臺灣臺中地方法院97年度親字第
      94號民事判決確認涂敦碩非原告之婚生子女確定為由，向
      臺灣臺中地方法院訴請與被告甲○○離婚，並依民法第
      1056條規定請求被告甲○○給付原告非財產上之損害賠償
      200萬元，嗣經該院98年度婚字第269號判決，以被告甲○
      ○先後與丁○○、葉建宏發生通姦行為，並生有一子，違
      反夫妻間之忠貞義務，亦令夫妻關係產生裂痕，嚴重破壞
      夫妻間之共同生活，並審酌雙方之學經歷、知識程度、身
      分、地位、結婚時間長短、目前之職業、經濟狀況及原告
      並無過失，判決原告與被告甲○○離婚，被告甲○○並應
      給付原告非財產上損害賠償200萬元。茲原告復以相同事
      由，主張被告甲○○侵權，應賠償原告700萬元非財產上
      損害，顯有重複審理、重複評價之虞。
（二）被告甲○○及原告業於97年7月24日簽訂協議書，由被告
      甲○○交付原告兩筆保險單額度140萬元、SENTRA1600cc
      白色自小客車、現金225,000元及返還原告所贈與之珍珠
      、翡翠項鍊、銀色腳鍊各一串後，原告不再追究被告甲○
      ○之民刑事責任。詎原告於協議書簽領收受上述金錢及物
      品後，仍對被告甲○○提出妨害家庭之告訴（參臺灣臺中
      地方法院刑事庭98年度易字第2024號公訴不受理判決），
      原告已然違反協議之約定，被告自得依民法第227條準用
      同法第226條第1項之規定，向原告請求債務不履行之損害
      賠償，並依同法第256條規定主張解除契約，進而依同法
      第259條第1款或第179條之規定請求原告返還上開所有物
      品或償還其價額，並依民法第334條之規定，就原告起訴
      主張損害賠償金額內為抵銷。
（三）按民法第339條，因故意侵權行為而負擔之債，其債務人
      不得主張抵銷，其立法之目的在於，禁止債務人以對債權
      人既已存在之債權，作為事後侵權行為成立損害賠償債務
      之抵銷債權，藉以維持債務人之尊嚴，而免發生債權人後
      來以侵權行為成立之債權，作為抵銷之用。且按二人互負
      債務，而其給付種類相同，並均屆清償期者，各得以其債
      務，與他方之債務，互為抵銷。但依債之性質不能抵銷或
      依當事人之特約不得抵銷者，不在此限，民法第334條定
      有明文。又抵銷不以雙方之債權明確為要件，故損害賠償
      債權當事人間，雖於其成立或範圍有所爭執，亦非必俟判
      決確定後始得抵銷（最高法院22年上字第1112號判例），
      且金錢債權之損害賠償請求權於其請求權發生時，即應認
      為已屆清償期，故賠償權利人對於賠償義務人，負有金錢
      債務已屆清償期者，賠償權利人以其債務與他方之債務互
      相抵銷，不得謂與民法第334條所定抵銷要件不符（最高
      法院32年抗字第246號判例），有最高法院84年度台上字
      第2608號判決可資參照。查本件原告侵權行為之債權（即
      被告甲○○之侵權行為債務），成立在先，而原告違反協
      議，債務不履行在後，被告自得依前開法律規定，就原告
      起訴主張損害賠償之金額內為抵銷，原告抗辯依民法第
      339條之規定，被告甲○○不得主張抵銷，顯不可採。
（四）法定財產制關係消滅時，夫或妻現存之婚後財產，扣除婚
      姻關係存續中所負債務及因繼承或其他無償取得之財產與
      慰撫金，如有剩餘，其雙方剩餘財產之差額，應平均分配
      ，民法第1030之1條定有明文。次按夫妻現存之婚後財產
      ，其價值計算以法定財產制關係消滅時為準。但夫妻因判
      決而離婚者，以起訴時為準，亦為民法第1030之4條第1項
      所明定，故若夫妻係因判決離婚時，其婚後財產範圍及計
      算基準，應以離婚訴訟起訴時為準。原告於98年1月14 日
      向臺灣臺中地方法院訴請與被告甲○○離婚（臺中地方法
      院98年度婚字第269號判決）獲勝，故其與被告甲○○間
      法定財產制消滅，而被告甲○○於97年7月24日與原告達
      成協議時，已將大部份積蓄交付原告，於98年1月14日之
      剩餘財產僅有郵局存摺存款餘額為451元；反觀原告於98
      年1月14日之剩餘財產有合作金庫商業銀行赤崁分行於98
      年1月14日之存款4068元、合作金庫商業銀行坪林分行143
      萬7161元、國防部各類存款餘額明細表8萬元，合計152萬
      1229元，扣除原告婚前之原有存款151萬2690元，為8539
      元。另原告於99年3月4日庭呈書狀自陳：「自民國90年8
      月8日登記結婚起，我的軍餉存摺、提款卡全交她家用，
      至97年6月底共計超出700萬元以上」等語，與其提出之98
      年度扣繳憑單金額148萬1795元，相去甚遠，足認原告於
      離婚訴訟起訴前，顯有故意隱匿財產，減少他方對於剩餘
      財產之分配，而於法定財產制關係消滅前五年內處分其婚
      後財產，則依上開法條及實務之見解，應視為現存之婚後
      財產計入剩餘財產而為分配，故被告甲○○對原告剩餘財
      產分配數額為349萬9774元【（7,000,000－451）÷2＝
      3,499,774】。
（五）民法第1056條第2項之損害賠償，係以判決離婚而受有非
      財產上之損害為其請求權發生之原因，與同法第184條第
      1項後段侵權行為損害賠償請求權之委生原因並不相同，
      依第1056條第2項規定，請求賠償非財產上之損害後，仍
      可依第184條第1項後段規定請求非財產上之損害賠償，惟
      前者非財產上損害，包括受害人因離婚所受精神上之痛苦
      ，及因他方重婚、通姦、虐待、遺棄、意圖殺害或犯不名
      譽之罪等所受精神上之痛苦，故另依第184條第1項後段規
      定請求賠償非財產上之損害，法院定其賠償額時，亦須審
      酌前已受有損害賠償判決之情事。是原告已於與被告之離
      婚訴訟中民法第1056條第2項之損害賠償，縱可認與本件
      損害賠償請求權不同，非不得另訴提起，然前訴判決既以
      「因被告與人通姦生子，被上訴人知悉此情後，精神上所
      受之衝擊應屬巨大，爰審酌上開兩造之學經歷、知識程度
      、身分、地位、結婚時間長短、目前之職業、經濟狀況，
      及被上訴人並無過失，卻因上訴人之過失經判決離婚所受
      之精神上痛苦甚為巨大等情，認被上訴人請求上訴人給付
      之非財產上損害賠償200萬元，應屬適當，應予准許。」
      ，已包含本件原告起訴狀所主張之「因被告與人通姦生子
      ，而造成原告精神上痛苦。」，原告自應舉證證明尚有何
      其他未經前訴審酌之精神上痛苦，原告迄未舉證，所請自
      屬無據；並聲明：原告之訴駁回。
三、被告丁○○則以：被告甲○○與訴外人葉建宏間之行為，與
    被告丁○○無關；惟被告二人確曾於民國92年間發生婚外性
    行為，但僅係偶發性地單次行為，非長期間侵害原告之權利
    ，而原告婚姻關係破裂，究非因被告丁○○行為所致，故原
    告主張慰撫金高達700萬元，顯屬不當。且按「慰藉金之賠
    償須以人格權遭遇侵害，使其精神上受有痛苦為必要，其核
    給之標準固與財產上損害之計算不同，然非不可斟酌雙方身
    分資力與加害程度，及其他各種情形核定相當之數額」，亦
    有最高法院51年台上字第223號判例可參。審酌兩造學經歷
    ，每月收入多寡，及被告二人僅一時意亂情迷、被告甲○○
    婚後另又結識他人再度違反婚姻應負之誠實義務，且原告業
    已自共同被告甲○○處獲取巨額賠償等情，原告所受精神上
    之痛苦，應均已受填補，不得再予主張等語置辯；並聲明駁
    回原告之訴；及願供擔保請准宣告免為假執行。
三、得心證之理由：
（一）原告主張被告二人有通姦行為，並產下一子涂敦碩（民國
      92年11月27日生），為兩造所不爭執，且有臺灣臺中地方
      法院97年度親字第94號（確認涂敦碩非原告之婚生子女）
      、98年度婚字第269號判決（原告與被告甲○○離婚等事
      件）在卷可參，原告前揭主張，自堪信實。則按「社會一
      般觀念，如明知為有夫之婦而與之通姦，不得謂非有以違
      背善良風俗之方法，加損害於他人之故意，茍其夫確因此
      受有財產上或非財產上之損害，依民法第184條第1項後段
      ，自仍得請求賠償。」、「通姦之足以破壞夫妻間之共同
      生活而非法之所許，此從公序良俗之觀點可得斷言，不問
      所侵害係何權利，對於配偶之他方應構成共同侵權行為。
      婚姻係以夫妻之共同生活為其目的，配偶應互相協力保持
      其共同生活之圓滿安全及幸福，而夫妻互守誠實，係為確
      保其共同生活之圓滿安全及幸福之必要條件，故應解為配
      偶因婚姻契約而互負誠實之義務，配偶之一方行為不誠實
      ，破壞共同生活之圓滿安全及幸福者，即為違反因婚姻契
      約之義務而侵害他方之權利。」（參最高法院41年台上字
      第278號、55年台上字第2053號判例要旨），被告二人通
      姦行為，乃屬以違背善良風俗之方法，共同侵害原告之權
      利之侵權行為，原告依民法第184條第1項後段、第185條
      第1項前段請求被告二人連帶賠償其非財產上之損害，參
      照前開說明，自屬有據。
（二）原告前以被告二人之通姦行為，訴請與被告甲○○離婚及
      非財產上損害賠償200萬元，業獲臺灣臺中地方法院98年
      度婚字第269號判決原告勝訴，且該判決理由載明「查被
      告（指被告甲○○）於兩造婚姻存續期間先後與丁○○、
      葉建宏發生通姦行為，並生有一子，被告之所為，實已違
      反夫妻間之忠貞義務，亦令夫妻關係產生裂痕，嚴重破壞
      夫妻間之共同生活，而原告與非自己配偶之男子在公開場
      合有牽手、摸臉等親暱行為，亦顯置自己配偶之顏面於不
      顧，是原告主張兩造間之婚姻關係發生嚴重障礙，有無法
      繼續維持之重大事由乙情，應堪可採。」、「本件兩造婚
      姻產生重大破綻主因在於被告多次與人通姦並生子、且在
      公開場合與非自己配偶之男子有親暱之舉動，是審酌雙方
      之學經歷、知識程度、身分、地位、結婚時間長短、目前
      之職業、經濟狀況及原告並無過失，卻因被告之過失而經
      判決離婚所受之精神上痛苦甚巨等情，認原告請求被告給
      付之非財產上損害賠償200萬元‧‧‧，應予准許。」，
      固可稽原告於上開離婚訴訟業已因被告二人通姦獲200萬
      元非財產上之賠償；惟原告上開請求乃基於民法第1056條
      第1項「夫妻之一方，因判決離婚而受有損害者，得向有
      過失之他方，請求賠償。」、第2項「前項情形，雖非財
      產上之損害，受害人亦得請求賠償相當之金額。但以受害
      人無過失者為限。」，因離婚結果所受之離異損害，究與
      不法侵害他人權利之侵權損害賠償請求權有別，原告要非
      不得於請求離異損害後，另行請求本件侵權行為之損害賠
      償。
（三）非財產上損害之慰撫金數額，究竟若干為適當，應斟酌兩
      造身分、地位、經濟狀況、加害程度及其他各種情形，俾
      為審判之依據（最高法院86年度台上字第511號、第3537
      號判決意旨參照）。則按原告為國防醫學院醫學系畢業，
      現任國軍台中總醫院直腸外科主治醫師，名下有1棟房屋
      、2筆土地、1輛汽車、年收入約150萬元，且扶養被告二
      人通姦所生之子涂敦碩長達5年之久；而被告甲○○有護
      理專業大學學歷，曾任護士；被告丁○○則為資深整形外
      科主治醫師，有房屋7筆、土地9筆及汽車1輛，年收入約
      150萬元，爰審酌兩造之身分地位、經濟情形，被告通姦
      並生有一子由原告扶養之加害情形，以及原告與被告同處
      醫界，所受之痛苦程度，因認原告請求被告二人連帶賠償
      150萬元，應屬相當，逾此部分之請求，則無理由。又按
      給付無確定期限者，債務人於債權人得請求給付時，經其
      催告而未為給付，自受催告時起，負遲延責任。其經債權
      人起訴而送達訴狀，與催告有同一之效力。遲延之債務，
      以支付金錢為標的者，債權人得請求依法定利率計算之遲
      延利息，民法第229條第2項、第233條第1項前段定有明文
      。從而，原告本於侵權行為之法律關係，請求被告併付自
      起訴狀繕本送達翌98年9月26日起至清償日止，按週年利
      率5%計算之利息，為有理由，應予准許。
（四）至被告甲○○抗辯原告與其離婚之判決已獲得非財產上損
      害賠償200萬元，本件應予審酌原告尚有何未經審酌之痛
      苦；然前者乃為原告因離婚結果所受之痛苦，與後者為離
      婚原因（被告二人通姦）所受之痛苦，仍屬有別。另被告
      甲○○亦主張原告違反與被告甲○○、訴外人葉建宏之97
      年7月24日之協議，原告應返還所收受之金額與物品；且
      原告與被告甲○○離婚，被告甲○○對原告有剩餘財產請
      求權，均得以之與原告本件請求抵銷。然按民法第339 條
      「因故意侵權行為而負擔之債，其債務人不得主張抵銷。
      」之規定，及其立法意旨「因故意侵權而負擔之債，與他
      項債務之性質不同，必不許其抵銷，始足以保護債權人之
      利益。此本條所由設也。」，可稽不得抵銷乃因債務性質
      不同，與債務發生之先後無涉。被告二人通姦既屬以違背
      善良風俗之方法，加損害於他人之故意侵權行為，參照前
      開說明，被告甲○○自不得主張抵銷。
四、本件事證已臻明確，兩造其餘攻擊防禦方法，經本院審酌於
    本判決結果不生影響，爰不逐一論述。
五、本件原告勝訴部分，兩造陳明願供擔保聲請宣告假執行及免
    於假執行，經核均無不合，爰分別酌定相當擔保金准許之；
    至原告敗訴部分所為假執行之聲請，失所附麗，應予駁回。
六、又法院為終局判決時，應依職權為訴訟費用之裁判；且各當
    事人一部勝訴、一部敗訴者，其訴訟費用，由法院酌量情形
    ，命兩造以比例分擔；且共同訴訟人因連帶之債敗訴者，應
    連帶負擔訴訟費用，民事訴訟法第87條第1項、第79條、第
    85條第2項分別定有明文，乃核定本件訴訟費用為70,300元
    ，並命由被告連帶負擔五分之一，餘由原告負擔。
七、據上論結，原告之訴一部有理由，一部無理由，依民事訴訟
    法第87條第1項、第79條、第85條第2項、第390條第2項、第
    392條第2項，判決如主文。
中    華    民    國    99    年    7     月    30    日
                  民事第二庭    法  官  魏玉英
以上正本係照原本作成
如對本判決上訴，須於判決送達後20日內向本院提出上訴狀
如委任律師提起上訴者，應一併繳納上訴審裁判費
中    華    民    國    99    年    7     月    30    日
                                書記官  蔡曉卿

司法院資訊處製作；財團法人民間司法改革基金會備份。
